臺灣臺中地方法院刑事判決　　　　　　　95年度訴字第3253號
公　訴　人　臺灣臺中地方法院檢察署檢察官
被　　　告　乙○○
指定辯護人　本院公設辯護人　丙○○
上列被告因偽造有價證券等案件，經檢察官提起公訴（95年度偵
緝字第2093號），本院判決如下：
    主    文
乙○○共同意圖供行使之用，而偽造有價證券，處有期徒刑壹年
拾月。如附表一、二所示之文書上之偽造「陳劉季香」、「陳惠
玟」之署押及印文（數量分如附表一、二所載）及偽造之「陳劉
季香」、「陳惠玟」之印章各壹顆均沒收；如附表三所示之偽造
本票發票人為陳劉季香、陳惠玟部分沒收。
    犯罪事實
一、緣乙○○以「品宇鋁業有限公司」負責人身分，於民國（下
    同）92年1月27日12時許，至臺中市○○路157號之花蓮區中
    小企業銀行股份有限公司（下稱花蓮企銀）臺中分公司，向
    員工龐蓉平申辦該分公司所推出之「利可貸」個人簡便貸款
    ，嗣因該貸款須連帶保證人並須辦理對保，乙○○遂與真實
    姓名年籍不詳之2名成年女子，共同基於為自己不法所有意
    圖之詐欺犯意聯絡、行使並偽造私文書之犯意聯絡及意圖供
    行使之用之犯意聯絡，於92年1月29日13時許，至花蓮企銀
    臺中分公司，由該上揭真實姓名不詳之2名成年女子，假冒
    係乙○○之妻陳劉季香（起訴書誤載為陳劉秀香）及女兒陳
    惠玟，於附表一、二所示之花蓮企銀「個人消費性信用貸款
    申請書」、「借款契約書」上之連帶保證人欄及附表三之本
    票上之共同發票人欄，分別偽造數量如附表所示之「陳劉季
    香」及「陳惠玟」署押，而偽造附表一、二之私文書及附表
    三之本票後，進而行使而交付予龐蓉平，且將委由不詳姓名
    之人所偽造之「陳劉季香」、「陳惠玟」之印章各一顆交予
    不知情之龐蓉平代為蓋印，而由不知情之龐蓉平偽造「陳劉
    季香」、「陳惠玟」之印文於附表一至三之私文書、本票上
    ，並由不知情之龐蓉平進行查核身分及對保徵信，誤認係陳
    劉季香、陳惠玟本人同意任該件貸款之連帶保證人，而使該
    分公司陷於錯誤，於同日撥款貸放新臺幣（下同）125萬元
    款項予乙○○，乙○○收款後，僅依約按期繳還3期款項後
    ，自92年4月29日起即未再繳還款項，並逃匿無蹤，足生損
    害於花蓮企銀臺中分公司、陳劉季香及陳惠玟。嗣經花蓮企
    銀取得本院對附表三本票所為准予強制執行之本院92年度票
    字第20339號裁定後，陳劉季香、陳惠玟遂向本院提出確認
    本票債權不存在之訴（即本院92年度中簡字第3502號），經
    法院將附表二、三其上之「陳劉季香」、「陳惠玟」之署押
    送法務部調查局鑑定結果，認與陳劉季香、陳惠玟平日書寫
    字跡之筆劃特徵不同，花蓮企銀始查知上情。
二、案經花蓮企銀訴由臺灣臺中地方法院檢察署檢察官偵查起訴
    。
    理  由
一、訊據被告乙○○對於上揭時地與2名不詳姓名成年女子至銀
    行辦理貸款，且由該2名女子未經陳劉季香、陳惠玟同意即
    分別冒稱係「陳劉季香」、「陳惠玟」，於附表所示之私文
    書及本票上偽造署押，再交付不詳姓名之人所偽造之印章予
    龐蓉平蓋印，並持之交付之事於本院均坦承不諱，然矢口否
    認有詐欺犯意，辯稱：我是用土地去做擔保的，沒有要詐財
    。‥‥而且我是有提出土地的，土地的價值也超過貸款的金
    額。‥‥貸款的小姐他們說這個沒有關係。因為他們說我的
    是用土地去貸款的，而且假扮的人是我的太太、女兒，沒有
    關係云云（本院卷第19至22頁）。惟查：
（一）被告上揭犯行，業據其對上揭時地行使偽造私文書及偽造
      本票之犯行於偵訊及本院自白不諱（本院卷第20頁、偵緝
      第7、8頁），核與告訴代理人徐建雄於警詢指訴情節相符
      ，且經證人龐蓉平於警詢及偵訊證述辦理對保經過（他卷
      第10、64頁），及證人即乙○○分居十多年之妻子陳劉季
      香、證人即乙○○之女兒陳惠玟於警詢及偵訊具結證述未
      至銀行對保簽名等情在卷，並有附表編號一之花蓮區中小
      企業銀行個人消費性信用貸款申請書（本院卷27、28頁）
      、附表編號二之借款契約書（本院卷第33、34頁）、附表
      編號三之本票（本院卷第33頁下方）、授信明細與攤還紀
      錄查詢（發查卷第9頁），且附表三上之「陳劉季香」、
      「陳惠玟」署押，經送法務部調查局鑑定結果，與陳劉季
      香、陳惠玟平日書寫字跡之筆劃特徵不同，亦有法務部調
      查局93年4月15日鑑定通知書（發查卷第12頁）、並有本
      院92年度中簡字第3502號民事判決（偵緝卷第15頁）在卷
      可參，足認附表一至三上之「陳劉季香」、「陳惠玟」之
      署押均係由不詳姓名之成年女子2人所偽造，均非陳劉季
      香、陳惠玟所親筆簽署；且查，被告既明知未經陳劉季香
      、陳惠玟同意，竟仍與不詳姓名之2名成年女子同至花蓮
      企銀，由該二名女子偽造上揭被害人二人名義而偽造私文
      書及本票，再持之向花蓮企銀臺中分公司借款，而取得花
      蓮企銀之同意貸款，其顯具為自己不法所有之意圖，且有
      施用詐術，使花蓮企銀人員陷於錯誤，又與該不詳姓名之
      2名成年女子就本件犯行均有犯意聯絡及行為分擔亦明。
（二）被告辯稱：無詐欺犯意云云，惟查，倘被告無須上開偽造
      私文書及本票，即可獲得花蓮企銀臺中分公司同意放貸，
      其何須偽造再持本件偽造私文書及本票貸款？再被告於本
      件貸款雖亦有提供彰化縣員林鎮○○段95之1地號之田地
      設定抵押權予花蓮企銀，亦有花蓮企銀95年12月8日函覆
      本院所檢附之他項權利證明書及抵押權設定契約書在卷可
      佐（本院卷29至32頁），惟被告並未提出該提供擔保之田
      地價值於借款時，已足供擔保該筆貸款之證明，再參以本
      件被告未依約履行還款責任後，被告對該筆債務至今仍無
      法全數清償，花蓮企銀遂將該筆債權於94年6月29日讓與
      瑞陞國際資產管理股份有限公司，亦有花蓮企銀95年12月
      8日之函文可佐（本院卷第26頁），顯見該筆提供擔保之
      田地經實行抵押權後，亦未能如數清償本件借款，本件於
      借貸之初，倘被告未能提供連帶保證人，衡情花蓮企銀亦
      不致同意放貸，是被告確有詐欺犯意，而以不詳姓名之人
      佯稱係「陳劉季香」、「陳惠玟」任連帶保證人，使花蓮
      企銀陷於錯誤而同意放貸，是被告確具為自己不法所有意
      圖之詐欺犯意亦明。被告所辯，顯非可採。被告再辯稱：
      貸款的小姐他們說這個沒有關係。因為他們說我的是用土
      地去貸款的，而且假扮的人是我的太太、女兒，沒有關係
      云云，並辯稱：有兩個女子扮陳劉季香、陳惠玟去簽名，
      那兩個女子，一個是代辦公司的小姐，另外一個是我自己
      去找的，那是我以前認識的一個鋁窗師傅的太太云云，惟
      查，不論佯稱係「陳劉季香」、「陳惠玟」之人係何人及
      是否係代辦本件貸款之綽號「甲○○」之人提議由他人假
      冒，被告既明知而仍同意由他人假冒「陳劉季香」、「陳
      惠玟」，且由假冒之人於附表一、二之私文書、附表三之
      本票上簽名，被告即與該2名假冒之人具有偽造私文書及
      偽造有價證券之犯意聯絡亦明，至承辦本件貸款之「甲○
      ○」是否係假冒者之一，應由檢察官另案偵辦，自不因代
      辦之「甲○○」曾對被告表示沒有關係云云，被告即可脫
      免其為上揭犯行之責任，是被告此部分所辯，不足為有利
      被告之任何認定。
    本件事證明確，被告上揭犯行均堪認定。
二、核被告乙○○所為，係犯刑法第201條第1項之偽造有價證券
    罪、刑法第216條、第210條之行使偽造私文書罪及刑法第33
    9條第1項之詐欺取財罪。被告與真實姓名不詳之2名成年女
    子有犯意聯絡及行為分擔，均為共同正犯。被告委由不詳姓
    名之人偽造印章、委由不知情之龐蓉平持偽造印章而偽造印
    文，均為間接正犯。再被告偽造「陳劉季香」、「陳惠玟」
    之署押及並委由不知情之龐蓉平盜蓋印章而偽造印文於附表
    本票及私文書上之行為，係屬偽造有價證券、私文書之階段
    行為，再其偽造後復持以行使，其行使偽造有價證券之低度
    行為，應為其偽造有價證券之高度行為所吸收，均不另論罪
    ，且其偽造私文書之低度行為，應為其行使偽造私文書之高
    度行為所吸收，不另論罪。又被告上揭偽造有價證券、行使
    偽造私文書犯行，分係一行為分別侵害陳劉季香及陳惠玟，
    均為一行為侵害二法益，應成立想像競合，論以一行使偽造
    私文書、偽造有價證券罪處斷。又被告所犯上開偽造有價證
    券、行使偽造私文書及詐欺取財犯行，有方法結果之牽連關
    係，爰從一重之偽造有價證券罪處斷。再查，被告偽造本件
    本票，其犯罪動機係為借貸，其所偽造之本票僅有1張，又
    偽造之發票人陳劉季香、陳惠玟係其妻子、女兒，再其亦自
    任為其中之一之發票人，實際上偽簽該本票亦無從脫免自己
    應負之發票人責任，其犯罪情狀，足堪憫恕，而偽造有價證
    券之法定最低刑度為有期徒刑3年，情輕法重，在客觀上足
    以引起一般同情，認為即予宣告法定最低度刑期，猶嫌過重
    ，爰依刑法第59條酌減其刑。爰審酌被告本件夥同不詳姓名
    之2名成年女子偽造附表一、二之私文書，再持之行使，及
    偽造附表三之本票係1張，再其持之向銀行借款，詐得之款
    項為125萬元，再考其犯行之手段係以偽造方式為之，又偽
    造有價證券、偽造私文書部分已與被害人陳劉季香、陳惠玟
    達成和解，有和解書在卷可佐（本院卷第51、52頁），且其
    偽造之名義係其妻子及女兒，惟尚未能與被害人花蓮企銀及
    其債權讓與之受讓人達成和解，賠償被害人損失，暨其犯後
    態度等一切情狀，量處如主文所示之刑。
三、被告所偽造如附表三所示之本票發票人為陳劉季香、陳惠玟
    部分（本票影本附於本院卷第33頁下方），既係偽造，不問
    屬於犯人與否，爰依刑法第205條宣告沒收；再被告於附表
    一所示之花蓮企銀個人消費性信用貸款申請書，其上之連帶
    保證人欄處，及附表二所示之借款契約書，其上之連帶保證
    人欄處及於借款契約書之正面及背面處，所偽造之「陳劉季
    香」及「陳惠玟」之署押及印文（印文位置於契約書正面之
    中間、連帶保證人欄、契約背面之授信約定書條款最末行，
    參見本院卷第33、34頁），及「陳劉季香」、「陳惠玟」之
    印章，既係偽造，不問屬於犯人與否，爰依刑法第219條宣
    告沒收。
四、又查，被告行為後，刑法業已於95年7月1日修正施行，其中
    ：
（一）修正後刑法第2條第1項規定，已將新舊法律適用之「從新
      從輕」原則，改採「從舊從輕」原則，而此規定僅係規範
      行為後法律變更所生新舊法律比較適用之準據法，並非實
      體刑罰法律，自不生行為後法律變更之比較適用之問題，
      應逕行適用新法第2條第1項之規定，為「從舊從輕」之比
      較。
（二）再修正前刑法第28條規定：「二人以上共同『實施』犯罪
      之行為者，皆為正犯。」，修正後同條則規定為：「二人
      以上共同『實行』犯罪之行為者，皆為正犯。」，而將「
      實施」修正為「實行」，而所謂「實施」，涵蓋陰謀、預
      備、著手及實行之概念在內，範圍較廣；而所謂「實行」
      ，則著重於直接從事構成犯罪事實之行為，其範圍較狹，
      是新法共同正犯之範圍縮小，排除陰謀犯、預備犯之共同
      正犯，照是新舊法對共同正犯之規定固有修正，惟本件經
      比較新舊法對被告而言應無有利、不利問題，依修正後刑
      法第2條第1項規定，應適用行為時即修正前刑法第28條規
      定。
（三）修正前刑法第55條牽連犯之規定，依修正後刑法業已修正
      公布刪除，則被告之犯行，因行為後新法業已刪除牽連犯
      之規定，此刪除雖非犯罪構成要件之變更，但顯已影響行
      為人刑罰之法律效果，自屬法律有變更，依新法第2條第1
      項規定，比較新、舊法結果，仍應適用較有利於被告之行
      為時法律即舊法論以牽連犯，此有最高法院95年第8次刑
      事庭會議決議可資參照，是被告本件犯行，應依修正前刑
      法第55條規定論牽連犯。
（四）刑法第339條第1項之詐欺取財罪，罰金刑部分係處1千元
      以下罰金，依修正後刑法施行法增訂第1條之1之規定：「
      中華民國九十四年一月七日刑法修正施行後，刑法分則編
      所定罰金之貨幣單位為新臺幣。」「九十四年一月七日刑
      法修正時，刑法分則編未修正之條文定有罰金者，自九十
      四年一月七日刑法修正施行後，就其所定數額提高為三十
      倍。但七十二年六月二十六日至九十四年一月七日新增或
      修正之條文，就其所定數額提高為三倍。」及刑法第33條
      第5款修正為：「主刑之種類如下：‥‥五、罰金：新臺
      幣一千元以上，以百元計算之。」等規定觀之，依修正後
      之法律，刑法第339條第1項之詐欺取財罪所得科處之罰金
      刑最高額為新臺幣3萬元（1千元乘以30倍）、最低額為新
      臺幣1千元；而依被告行為時即修正前刑法第33條第5款規
      定之罰金最低額銀元1元計算，刑法第339條第1項之詐欺
      取財罪之罰金刑之最高額為銀元1萬元（因提高10倍）即
      新臺幣3萬元，最低額為銀元10元（因提高10倍）即新臺
      幣30元。因此，比較上述修正前、後之刑罰法律，自應以
      被告行為時即修正前刑法關於科處罰金刑之法律較有利於
      被告。
（五）修正前刑法第59條規定：「犯罪之情狀可憫恕者，得酌量
      減輕其刑。」而修正後同條則規定：「犯罪之情狀顯可憫
      恕，認科以最低度刑仍嫌過重者，得酌量減輕其刑。」比
      較適用新舊法結果，對被告而言均可酌減其刑，爰依行為
      時之法律即修正前刑法第59條之規定酌減其刑，併此敘明
      。
據上論斷，應依刑事訴訟法第299條第1項前段，刑法第2條第1項
前段、修正前刑法第28條、刑法第201條第1項、第216、第210、
第339條第1項、第55條前段、修正前第55條後段、第59條、刑法
第205條、第219條，罰金罰鍰提高標準條例第1條前段，判決如
主文。
中　　華　　民　　國　　96　　年　　1 　　月　　16　　日
                          臺灣臺中地方法院刑事第十庭
                              審判長法  官  郭瑞祥
                                    法  官  江奇峰
                                    法  官  黃家慧
上正本證明與原本無異。
如不服本判決，應於送達後十日內向本院提出上訴書狀（須附繕
本），上訴於臺灣高等法院臺中分院。
中　　華　　民　　國　　96　　年　　1 　　月　　16　　日
                                    書記官  陳靖騰
附表一
┌──┬──────┬──────┬────┬─────┐
│編號│文書名稱    │位置        │偽造署押│數量      │
├──┼──────┼──────┼────┼─────┤
│ 1  │個人消費性信│連帶保證人欄│陳劉季香│署押1枚   │
│    │用貸款申請書│            │        │印文2枚   │
│    │（借款人陳秀│            ├────┼─────┤
│    │勇）        │            │陳惠玟  │署押1枚   │
│    │            │            │        │印文1枚   │
└──┴──────┴──────┴────┴─────┘
附表二
┌──┬──────┬──────┬────┬─────┐
│編號│文書名稱    │位置        │偽造署押│數量      │
├──┼──────┼──────┼────┼─────┤
│ 1  │借款契約書  │署押在連帶保│陳劉季香│署押1枚   │
│    │（借款人陳秀│證人欄，印文│        │印文4枚   │
│    │勇）        │在契約書上多├────┼─────┤
│    │            │處（含正面及│陳惠玟  │署押1枚   │
│    │            │背面）      │        │印文4枚   │
└──┴──────┴──────┴────┴─────┘
附表三：本票一張
┌──┬──────┬───────┬────────┐
│編號│發票日      │面額          │發票人          │
├──┼──────┼───────┼────────┤
│ 1  │92.1.29     │新臺幣（下同）│乙○○          │
│    │            │壹佰貳拾伍萬元│陳劉季香        │
│    │            │              │陳惠玟          │
└──┴──────┴───────┴────────┘
刑法第201條第1項
意圖供行使之用，而偽造、變造公債票、公司股票或其他有價證
券者，處3年以上10年以下有期徒刑，得併科3千元以下罰金。
中華民國刑法第216條
行使第210條至第215條之文書者，依偽造、變造文書或登載不實
事項或使登載不實事項之規定處斷。
中華民國刑法第210條
偽造、變造私文書，足以生損害於公眾或他人者，處5年以下有
期徒刑。
中華民國刑法第339條第1項
意圖為自己或第三人不法之所有，以詐術使人將本人或第三人之
物交付者，處5年以下有期徒刑、拘役或科或併科1千元以下罰金
。
以前項方法得財產上不法之利益或使第三人得之者，亦同。
前二項之未遂犯罰之。
